【裁判字號】    92,訴,246
【裁判日期】    920620
【裁判案由】    給付土地補償金
【裁判全文】
臺灣嘉義地方法院民事判決  九十二年度訴字第二四六號
    原      告  乙○○
                丙○○
    被      告  甲○○
右當事人間請求給付土地補償金事件，本院判決如左：
    主    文
原告之訴駁回。
訴訟費用由原告負擔。
    事    實
甲、原告方面：
一、聲明：被告應自民國八十七年二月二十七日起至坐落嘉義市○○段○○段二六之
    二○號土地（面積：二二九平方公尺，地目：建，原告二人應有部分各為二分之
    一，以下簡稱系爭土地）地上建物即門牌號碼嘉義市○區○○里○○路二九三號
    平房（以下簡稱系爭建物）拆除將土地交還原告之日止，按年給付原告新台幣（
    下同）十九萬二千二百四十元。
二、陳述：
（一）、系爭土地為原告二人所有，詎被告所有系爭建物無法律上正當權源竟占用系
        爭土地面積達五十四平方公尺（占用之位置如附圖所示），且自七十七年起
        即占用迄今，爰依民法不當得利法律關係，請求被告自八十七年二月二十七
        日起迄系爭建物拆除將系爭土地返還原告之日止，給付相當於租金之損害。
（二）、查系爭土地九十二年公告土地現值為每平方公尺四萬四千五百元，被告占用
        系爭土地之面積為五十四平方公尺，則依土地法第一百一十條之規定，被告
        每年應給付之土地使用償金為十九萬二千二百四十元（44500×8％×54＝
        192240，起訴書誤認占用之面積為七十六平方公尺，故請求每年應給付之土
        地使用償金為二十七萬零五百六十元）。
三、證據：提出土地登記謄本、嘉義市地政事務所地價證明書、嘉義市稅捐稽徵處房
    屋稅繳款書、照片等為證，並請求本院囑託嘉義市地政事務所測量系爭建物占用
    系爭土地之位置、面積為何。
乙、被告方面：被告未於言詞辯論期日到場，惟據其所提之書狀聲明或陳述略以：
一、聲明：如主文所示。
二、陳述：系爭建物原即建在系爭土地上，且系爭土地及系爭建物原屬同一人即伊先
    父吳振福所有。嗣吳振福分析家產時，將系爭建物贈與伊，另將系爭土地贈與伊
    兄弟即吳瑞垣及吳瑞銘二人，故原告本於民法不當得利法律關係請求伊給付相當
    於租金之損害，實難謂為有理由。
三、證據：提出本院嘉義簡易庭九十一度嘉小字第三九五號小額民事判決、照片等為
    証。
丙、本院依職權囑託歐亞不動產鑑定股份有限公司鑑定系爭土地自八十七年迄今每平
    方公尺每月之合理租金為何。
    理      由
一、本件被告未於言詞辯論期日到場，核無民事訴訟法第三百八十六條各款所列情形
    ，爰依原告之聲請，由其一造辯論而為判決。
二、原告主張系爭土地為其二人共有（應有部分各為二分之一），且被告所有系爭建
    物占用系爭土地之面積達五十四平方公尺（占用之位置如附圖所示）。又系爭土
    地及系爭建物，原為同一人即吳振福所有，嗣吳振福於六十幾年時，將系爭土地
    贈與移轉予吳瑞垣及吳瑞銘二人，另將系爭建物贈與移轉被告。繼原告丙○○於
    七十八年間向吳瑞垣買受系爭土地所有權應有部分二分之一（七十八年七月十七
    日辦畢所有權移轉登記），後原告乙○○於八十七年間因繼承原因（繼承自吳瑞
    銘），取得系爭土地所有權應有部分二分之一（八十八年一月十四日辦畢所有權
    移轉登記），且系爭建物現仍足堪遮蔽風雨，猶可使用等事實，業據原告提出與
    所述相符之土地登記謄本、照片各乙紙為證，復經本院於九十二年四月二十九日
    勘驗屬實，製有勘驗筆錄乙紙在卷足憑，並有嘉義市地政事務所九十二年五月二
    日嘉地二字第○九二○○○四八六七號函附複丈成果圖乙紙在卷足參，應堪信為
    真實。
三、按土地與房屋為各別之不動產，各得單獨為交易之標的，且房屋性質上不能與土
    地使用權分離而存在，亦即使用房屋必須使用該房屋之地基，故土地及房屋同屬
    一人，而將土地及房屋分開同時或先後出賣，其間雖無地上權設定，然除有特別
    情事，可解釋為當事人之真意，限於賣屋而無基地之使用外，均應推斷土地承買
    人默許房屋承買人繼續使用土地。亦即，土地及土地上之房屋同屬一人所有，而
    僅將土地或房屋所有權讓與他人，或將土地及房屋同時或先後讓與相異之人時，
    土地受讓人或房屋受讓人與讓與人間，或房屋受讓人與土地受讓人間，應推定在
    房屋得使用期限內有租賃關係存在，以維護社會經濟。最高法院四十八年度台上
    字第一四五七號判例、八十八年度台上字第一○三四號判決可資參照。查系爭土
    地及系爭建物原均為同一人即吳振福所有，嗣吳振福於六十幾年時，將系爭土地
    讓與吳瑞垣、吳瑞銘二人，將系爭建物讓與被告，且系爭建物現仍可使用等事實
    ，業如前述。是參諸前開說明，應推定在系爭建物得使用期限內，系爭建物受讓
    人即被告與系爭土地受讓人即吳瑞垣、吳瑞銘二人有租賃關係存在，以維護社會
    經濟。次按，繼承人自繼承開始時，除本法另有規定外，承受被繼承人財產上之
    一切權利、義務。但權利、義務專屬於被繼承人本身者，不在此限，民法第一千
    一百四十八條定有明文。查原告乙○○既係因繼承原因而取得系爭土地所有權應
    有部分二分之一（繼承自吳瑞銘），且被告與吳瑞銘間之租賃權利義務關係，於
    性質上復非為專屬性之權利義務關係，故衡諸民法第一千一百四十八條前段之規
    定，原告乙○○應承受被告與吳瑞銘間之租賃權利義務關係。
四、又土地與房屋同屬一人，而將土地及房屋分開同時或先後出賣時，依最高法院四
    十八年度台上字第一四五七號判例，應推斷土地承買人默許房屋承買人繼續使用
    土地，參照該判例之原判決全部裁判意旨，係認為使用土地之房屋所有人對土地
    所有人應支付相當之代價，則其法律關係之性質，當屬租賃。其再因轉讓而承受
    土地所有權之人，應有民法第四百二十五條之適用，其再因轉讓而繼受房屋所有
    權之人，則除有反對之特約外，應推斷土地所有人對之默許其繼續承租，故不問
    其後為轉讓土地或轉讓房屋，其土地所有權之承受人對房屋所有人或房屋所有權
    之承受人對土地所有人，均繼續其原來之法律關係。最高法院七十三年五月八日
    七十三年度第五次民事庭會議決議可資參照。查原告丙○○係因買賣而取得系爭
    土地所有權應有部分二分之一，業如前述，是徵諸前開說明，系爭土地之承受人
    即原告丙○○對系爭建物之所有人即被告，應即繼續其原來之法律關係（即租賃
    關係）。
五、綜上所述，原告二人與被告間，既非無租賃法律關係存在。足見，被告占用系爭
    土地即非無正當法律權源，從而，原告本於不當得利法律關係請求被告自八十七
    年二月二十七日起迄系爭建物拆除將系爭土地返還原告之日止，按年給付原告相
    當於租金之損害十九萬二千二百四十元，為無理由，應予駁回。
六、據上論結，原告之訴為無理由，依民事訴訟法第三百八十五條第一項前段、第八
    十五條第一項前段，判決如主文。
中      華      民      國    九十二    年      六      月     二十     日
~B臺灣嘉義地方法院民事第一庭
~B    法  官  林信旭
右為正本係照原本作成
如對本判決上訴須於判決送達後廿日內向本院提出上訴狀
中      華      民      國    九十二    年      六      月      二十    日
~B    書記官  侯學義


司法院資訊處製作；財團法人民間司法改革基金會備份。
